ACORDAO-COMPLETO-2493152

ACÓRDÃO 3398/2022 ATA 20/2022 - PRIMEIRA CÂMARA

VISTOS, relatados e discutidos estes autos de atos de concessão de aposentadorias emitidos pela Universidade Federal de Alagoas.
ACORDAM os Ministros do Tribunal de Contas da União, reunidos em sessão da 1ª Câmara, ante as razões expostas pelo Relator, em:
9.1. considerar legais os atos de concessão de aposentadorias de Daisy Montenegro Toledo, Lucia de Fatima Guimaraes Santos Amorim e Madileide de Oliveira Duarte, concedendo-lhes registro;
9.2. considerar ilegais os atos de concessão de aposentadorias de Izaura da Silva Cunha e Lucidalva Jacinto dos Santos, negando-lhes registro;
9.3. dispensar a devolução dos valores indevidamente recebidos até a data da ciência desta deliberação, com fulcro no Enunciado 106 da Súmula da Jurisprudência do TCU;
9.4. determinar à Universidade Federal de Alagoas, sob pena de responsabilidade solidária da autoridade administrativa omissa, que:
9.4.1. faça cessar os pagamentos decorrentes dos atos impugnados e comunique as providências adotadas ao TCU, no prazo de trinta dias, nos termos do art. 262, caput, do Regimento Interno do TCU e do art. 8º, caput, da Resolução-TCU 206/2007;
9.4.2. emita novos atos de aposentadoria, no caso das concessões consideradas ilegais, livres das irregularidades apontadas, e submeta-os ao TCU, no prazo de sessenta dias, nos termos do art. 262, § 2º, do Regimento Interno do TCU e do art. 19, § 3º, da Instrução Normativa-TCU 78/2018;
9.4.3. comprove ao Tribunal, no prazo de sessenta dias, a ciência do teor desta deliberação pelas interessadas Izaura da Silva Cunha e Lucidalva Jacinto dos Santos, nos termos do art. 4º, § 3º, da Resolução-TCU 170/2004, alertando-as de que o efeito suspensivo proveniente de eventual interposição de recurso junto ao TCU não as exime da devolução dos valores indevidamente percebidos após a notificação, caso o recurso não seja provido.

APOSENTADORIA. Atos de Aposentadoria da unidade emissora Universidade Federal de Alagoas, enviados ao TCU pela unidade de controle interno CONTROLADORIA-GERAL DA UNIÃO para fins de análise e julgamento

Primeira Câmara

Universidade Federal de Alagoas.

3. Interessados/Responsáveis:
3.1. Interessados: Daisy Montenegro Toledo (XXX.628.604-XX); Izaura da Silva Cunha (XXX.142.744-XX); Lucia de Fatima Guimaraes Santos Amorim (XXX.271.674-XX); Lucidalva Jacinto dos Santos (XXX.907.294-XX); Madileide de Oliveira Duarte (XXX.192.804-XX).

13.1. Ministros presentes: Benjamin Zymler (na Presidência), Walton Alencar Rodrigues (Relator) e Vital do Rêgo.
13.2. Ministro-Substituto convocado: Augusto Sherman Cavalcanti.
13.3. Ministro-Substituto presente: Weder de Oliveira.

ACORDAO-COMPLETO-2574749

Acórdão de Relação 1311/2023 - Primeira Câmara

Acórdão de Relação

WALTON ALENCAR RODRIGUES

Adoto, como relatório, o parecer emitido pelo Ministério Público de Contas, representado pelo Procurador Júlio Marcelo de Oliveira (peça 11) :
"Trata-se de processo consolidado com cinco atos de aposentadoria em favor de servidoras da Universidade Federal de Alagoas, com pareceres pela legalidade emitidos pelo controle interno e pela Secretaria de Fiscalização de Integridade de Atos e Pagamentos de Pessoal e de Benefícios Sociais - Sefip.
As servidoras Lucidalva Jacinto dos Santos  (peça 3) e Izaura da Silva Cunha (peça 5) ingressaram no serviço público em datas anteriores à de promulgação da Emenda Constitucional 41/2003 e aposentaram-se por invalidez, respectivamente, em 3/5/2016 e 18/3/2015, ou seja, na vigência da Emenda Constitucional 70/2012, que acrescentou à EC 41/2003 o art. 6º-A e seu parágrafo único, in verbis:
Art. 6º-A. O servidor da União, dos Estados, do Distrito Federal e dos Municípios, incluídas suas autarquias e fundações, que tenha ingressado no serviço público até a data de publicação desta Emenda Constitucional e que tenha se aposentado ou venha a se aposentar por invalidez permanente, com fundamento no inciso I do § 1º do art. 40 da Constituição Federal, tem direito a proventos de aposentadoria calculados com base na remuneração do cargo efetivo em que se der a aposentadoria, na forma da lei, não sendo aplicáveis as disposições constantes dos §§ 3º, 8º e 17 do art. 40 da Constituição Federal.
Parágrafo único. Aplica-se ao valor dos proventos de aposentadorias concedidas com base no caput o disposto no art. 7º desta Emenda Constitucional, observando-se igual critério de revisão às pensões derivadas dos proventos desses servidores.
Assim, as aposentadorias devem observar o critério da paridade, no entanto, os seus valores foram calculados pela média das remunerações de contribuição, conforme se observa do fundamento legal constante dos atos e-Pessoal:
APOS-59 - CF/1988, art. 40, § 1º, inciso I (Redação dada pela EC 41/2003) , c/c MP 167/2004 (convertida na Lei 10.887/2004) -proporcional - Aposentadoria por invalidez permanente com proventos proporcionais ao tempo de contribuição ocorrida após 31/12/2003 (média das remunerações) . Vigência de 20/2/2004 em diante.
Nos casos em apreço, as aposentadorias por invalidez são ilegais, pois não observaram a forma de cálculo dos proventos determinada pela EC 70/2012, vigente por ocasião dessas concessões.
Os atos foram encaminhados pelo controle interno em 2021, de modo que não houve o decurso do prazo de cinco anos previsto pelo Supremo Tribunal Federal, no âmbito do RE 636.553, para a apreciação de atos de natureza complexa, por parte do Tribunal de Contas da União.
Ante o exposto, o Ministério Público de Contas manifesta-se pela ilegalidade e negativa de registro das aposentadorias em favor de Lucidalva Jacinto dos Santos  (peça 3) e de Izaura da Silva Cunha (peça 5) .
Quanto aos demais atos, aquiesce à proposta oferecida nos autos pela unidade técnica."

não há.

Procurador Júlio Marcelo de Oliveira.

APOSENTADORIAS. UNIVERSIDADE FEDERAL DE ALAGOAS. ILEGALIDADE DE DOIS ATOS. EMENDA CONSTITUCIONAL 70/2012. VALORES INDEVIDAMENTE CALCULADOS PELA MÉDIA DAS REMUNERAÇÕES DE CONTRIBUIÇÃO. NEGATIVA DE REGISTRO. DETERMINAÇÕES. LEGALIDADE E REGISTRO DOS DEMAIS ATOS.

APOSENTADORIA (APOS)

Secretaria de Fiscalização de Integridade de Atos e Pagamentos de Pessoal e de Benefícios Sociais (Sefip).

Trata-se de cinco atos de aposentadorias emitidos pela Universidade Federal de Alagoas, submetidos à apreciação deste Tribunal para fins de registro.
A Secretaria de Fiscalização de Pessoal propõe a legalidade e o correspondente registro dos atos ora em análise. 
O Parquet diverge quanto aos atos relativos às interessadas Izaura da Silva Cunha e Lucidalva Jacinto dos Santos, por ter identificado que as aposentadorias foram calculadas pela média das remunerações de contribuição, em afronta à Emenda Constitucional 70/2012.
Anuo ao encaminhamento proposto pelo Ministério Público de Contas, acolhendo as conclusões de seu parecer como razões de decidir.
Como bem evidenciou o MP/TCU, Izaura da Silva Cunha e Lucidalva Jacinto dos Santos ingressaram no serviço público antes da promulgação da Emenda Constitucional 41/2003 e aposentaram-se por invalidez, respectivamente, em 18/3/2015 e 3/5/2016, portanto, após a entrada em vigor da Emenda Constitucional 70/2012.
A EC 70/2012 acrescentou o artigo 6º-A à EC 41/2003, in verbis:
Art. 6º-A. O servidor da União, dos Estados, do Distrito Federal e dos Municípios, incluídas suas autarquias e fundações, que tenha ingressado no serviço público até a data de publicação desta Emenda Constitucional e que tenha se aposentado ou venha a se aposentar por invalidez permanente, com fundamento no inciso I do § 1º do art. 40 da Constituição Federal, tem direito a proventos de aposentadoria calculados com base na remuneração do cargo efetivo em que se der a aposentadoria, na forma da lei, não sendo aplicáveis as disposições constantes dos §§ 3º, 8º e 17 do art. 40 da Constituição Federal.
Parágrafo único. Aplica-se ao valor dos proventos de aposentadorias concedidas com base no caput o disposto no art. 7º desta Emenda Constitucional, observando-se igual critério de revisão às pensões derivadas dos proventos desses servidores.
Embora devessem observar o critério da paridade, os valores das aposentadorias foram indevidamente calculados pela média das remunerações de contribuição.
Dessa forma, considero ilegais os atos de concessão de aposentadoria das interessadas Izaura da Silva Cunha e Lucidalva Jacinto dos Santos. Os novos atos concessórios, a serem encaminhados ao Tribunal, deverão ter seu fundamento legal corrigido (EC 70/2012) .
Quanto aos demais atos, devem ser considerados legais e registrados, como previsto nos artigos 1º, inciso V, e 39, inciso II, da Lei 8.443/1992 e no artigo 260, § 1º, do Regimento Interno do TCU. 
Em razão do volume expressivo de solicitações de prorrogação de prazo que vêm sendo apresentadas pelos órgãos de origem, em razão da sobrecarga de trabalho gerada pela necessidade de migração de atos do sistema Sisac para o e-Pessoal, de forma a evitar pedidos nesse sentido, promovo desde já a dilação dos prazos para implementação das determinações expedidas na presente deliberação, de caráter improrrogável neste caso.
Por fim, registro que os atos em exame deram entrada neste Tribunal há menos de cinco anos, estando de acordo com a tese fixada pelo Supremo Tribunal Federal, no julgamento do RE 636.553, da relatoria do E. Ministro Gilmar Mendes (Pleno, j. 19/2/2020, DJe 26/5/2020) .
Ante o exposto, voto por que o Tribunal acolha a minuta de Acórdão que submeto à deliberação deste Colegiado.
TCU, Sala das Sessões, em 21 de junho de 2022.
WALTON ALENCAR RODRIGUES 
Relator